臺灣新竹地方法院刑事判決　　　　　　 99年度簡上字第152號
上　訴　人
即　被　告　任明輝
上列上訴人即被告因詐欺案件，不服本院新竹簡易庭99年度竹簡
字第212 號中華民國99年8 月10日第一審簡易判決（聲請簡易判
決處刑書案號：臺灣新竹地方法院檢察署99年度偵字第3395號）
，提起上訴，本院管轄第二審之合議庭判決如下：
    主    文
上訴駁回。
    事    實
一任明輝前曾：於民國96年11月間因竊盜案件，經本院於98年
  2 月5 日以97年度訴字第357 號判決判處有期徒刑6 月，嗣於
  98年2 月5 日確定；又於97年10月間因違反毒品危害防制條
  例案件，經本院於97年11月12日以97年度竹北簡字第465 號判
  決判處有期徒刑6 月，嗣於97年12月25日確定；再於97年12
  月間因違反毒品危害防制條例案件，經本院於98年2 月27日以
  98年度審訴字第31號判決判處有期徒刑6 月，嗣於98年2 月27
  日確定；又於98年1 月間因違反毒品危害防制條例案件，經
  本院於98年3 月26日以98年度審訴字第81號判決判處有期徒刑
  6 月，嗣於98年3 月26日確定，上開各罪經本院於98年8 月27
  日以98年度聲字第1083號裁定定應執行刑為有期徒刑1 年8 月
  確定，並於98年11月16日易科罰金執行完畢。仍不知悔悟，明
  知一般人無故取得他人金融帳戶使用之行徑常與財產犯罪之需
  要密切相關，且取得他人帳戶資料之目的在於方便取得贓款及
  掩飾犯行不易遭人追查，竟基於對提供帳戶予他人使用，他人
  若持以犯罪亦無違反其本意之不確定幫助犯意，而於民國99年
  1 月4 日某時起至同日20時35分許止期間之某時，將其本人申
  設於渣打國際商業銀行股份有限公司（下稱渣打銀行）光復分
  行帳號00000000000000號之帳戶（下稱系爭帳戶）甫於同日補
  辦領得之存摺及提款卡、密碼等資料，在不詳地點交付予成年
  之姓名、年籍不詳之犯罪集團成員，作為詐騙財物，供作指定
  匯款帳戶使用，以此行為幫助他人詐欺取財犯行。嗣該犯罪集
  團之成員取得系爭帳戶提款卡及密碼資料後，於同日20時35分
  許以電話向賴慧儒訛稱其前於網路購物重複下單將遭重複扣款
  ，須依指示至金融機構自動櫃員機操作取消重複下單之款項金
  額等語，致賴慧儒誤信為真而陷於錯誤，遂依指示於同日23時
  11分、翌日（5 日）1 時10分許至渣打銀行設於新北市蘆洲區
  某處之自動櫃員機前，操作自動櫃員機分次轉帳新臺幣（下同
  ）94,000元及100,000 元至系爭帳戶，旋即遭該犯罪集團不詳
  成員提領一空，事後賴慧儒查覺有異，方知受騙報警處理，始
  悉上情。
二案經臺北縣政府警察局三峽分局報告臺灣板橋地方法院檢察署
  呈請臺灣高等法院檢察署檢察長令轉臺灣新竹地方法院檢察署
  檢察官偵查後聲請簡易判決處刑。
    理    由
壹、程序部分：
  按被告以外之人於審判外之言詞或書面陳述，除法律有規定者
  外，不得作為證據。又被告以外之人於審判外之陳述，經當事
  人於審判程序同意作為證據，法院審酌該言詞陳述或書面陳述
  作成時之情況，認為適當者，亦得為證據。當事人、代理人或
  辯護人於法院調查證據時，知有第159 條第1 項不得為證據之
  情形，而未於言詞辯論終結前聲明異議者，視為有前項之同意
  ，刑事訴訟法第159 條第1 項及第159 條之5 分別定有明文。
  經查，被告任明輝就被害人賴慧儒於警詢時之陳述，在本院準
  備程序及審理程序中，就證據能力一節均表示無意見，並未於
  本案言詞辯論終結前聲明異議，而本院審酌被害人於警詢時之
  陳述係於案發後就自己親身經歷之事實所為者，依其陳述作成
  時之情況並無不適當，且非非法取得之證據，又無證明力明顯
  過低之情形，復經本院於審判期日就上開證據進行調查、辯論
  ，依前開規定，自得為證據；次按，本案認定事實所引用之文
  書證據，並無證據證明係公務員違背法定程序所取得，亦無刑
  事訴訟法第159 條之4 之顯有不可信之情況與不得作為證據之
  情形，本院斟酌本案卷內之證據並非非法取得，亦無證明力明
  顯過低之情形，且經本院於審判期日依法進行證據之調查、辯
  論，被告於訴訟上之程序權，已受保障，故前揭各證亦均得採
  為證據，合先敘明。
貳、實體部分：
一認定犯罪事實所憑之證據及認定之理由：
(一)訊據被告坦承申設系爭帳戶之事實，惟矢口否認有任何幫助詐
  欺犯行，辯稱：被告於99年1 月4 日遺失系爭帳戶之存摺及提
  款卡，有渣打銀行出具證明書可證，被告有請銀行止付及報警
  處理，原審不察，冤枉被告，本件只要找出犯罪集團就可還被
  告清白云云。
(二)查：
1.系爭帳戶係被告申設於渣打銀行光復分行，及被告甫於99年1
  月4 日以遺失為由申請補辦領得存摺及提款卡、密碼資料等情
  ，據被告自承在卷（本院卷第72頁），並有渣打銀行光復分行
  99年10月5 日渣打商銀光復字第09900131號函暨檢附系爭帳戶
  開戶、掛失等相關文件資料1 份（本院卷第32～34頁）表示：
  系爭帳戶係被告於97年12月1 日辦理開戶，嗣於99年1 月4日
  申請補發存摺及提款卡等語在卷可證。
2.而被害人遭本件犯罪集團以網路購物重複下單將遭重複扣款，
  須依指示至金融機構自動櫃員機操作取消重複下單之款項金額
  為由，被騙至渣打銀行設於新北市蘆洲區某處自動櫃員機前，
  操作自動櫃員機轉帳款項於系爭帳戶，及系爭帳戶於99年1 月
  4 日23時11分、翌日（5 日）1 時10分經被害人分別匯入94,0
  00元及100,000 元之事實，業據被害人於警詢時陳述綦詳（臺
  灣板橋地方法院檢察署99年度偵字第7090號卷，下稱板橋地檢
  署偵查卷，第4 ～6 頁），並有內政部警政署反詐騙案件紀錄
  表、臺北縣政府警察局三重分局慈福派出所受理刑事案件報案
  三聯單、受理各類案件紀錄表、受理詐騙帳戶通報警示簡便格
  式表、被害人操作渣打銀行自動櫃員機之轉帳交易明細表各1
  份（板橋地檢署偵查卷16、18～21頁），及渣打銀行光復分行
  99年5 月11日渣打商銀光復字第09900077號函暨檢附被告於系
  爭帳戶開戶資料、交易往來明細表（臺灣新竹地方法院檢察署
  99年度偵字第3395號卷，下稱新竹地檢署偵查卷，第13～15頁
  ）等證在卷可參，足認被害人確係遭本件犯罪集團詐騙而將上
  述2 筆款項匯至系爭帳戶。
3.上述2 筆款項匯入後旋即遭提領一空，有系爭帳戶明細查詢單
  （板橋地檢署偵查卷第15頁、本院卷第33頁）顯示：被害人
  第1 筆匯入時間為99年1 月4 日23時11分許，金額為94,000元
  ，旋於數分鐘後之23時14、15、16分許各遭提領30,000元、60
  ,000元、4,000 元，帳戶餘額0 元。被害人第2 筆匯入時間
  為99年1 月5 日1 時10分38秒，金額為100,000 元，旋於數分
  鐘後之1 時13分58秒、1 時15分06秒、1 時15分57秒各遭提領
  60,000元、4,000 元、36,000元，帳戶餘額0 元。
(三)被告雖以前揭情詞置辯，然查：
1.就被告辯稱於99年1 月4 日以遺失為由向渣打銀行光復分行申
  請補發系爭帳戶存摺及提款卡之後，該存摺及提款卡、密碼資
  料等物遭竊及報警處理之經過：
被告於99年1 月5 日10時14分至10時30分，在新竹縣政府警察
  局竹北分局山崎派出所稱：被告於99年1 月4 日14時左右騎AT
  2-853 號機車到新竹市馬偕紀念醫院看病，將機車停於急診室
  外，於是被告將手提袋放置機車車座墊下，被告就進醫院內看
  病，看完病出來發現機車座墊下的手提包不見，手提袋內有渣
  打銀行存摺、印章、提款卡及一些其他不重要物品，因為被告
  將提款卡密碼寫在一張紙上，怕遭不明人士利用為人頭帳戶，
  所以向新竹縣政府警察局竹北分局山崎派出所報案（新竹地檢
  署偵查卷第24頁）。
被告於99年1 月5 日14時15分至14時55分，在新竹市警察局第
  二分局東勢派出所稱：被告於99年1 月5 日因重機車AT2-853
  號座墊下物品遭竊，所以到新竹市警察局第二分局東勢派出所
  報案，被告共遭竊2 次，第1 次發現時間為99年1 月1 日16時
  30分、第2 次發現時間為99年1 月5 日1 時15分，地點都是在
  新竹市○○路○ 段馬偕醫院急診室外停車場。2 次都是歹徒撬
  開被告使用AT2-853 號重機車座墊竊取車廂座墊物品，第1 次
  是99年1 月1 日11時30將機車停放在新竹市○○路○ 段馬偕醫
  院急診室外停車場，離開時間為同日13時30分，發現遭竊時間
  為同日16時30分，損失日盛銀行提款卡和存摺，第2 次是99年
  1 月4 日14時許停放在新竹市○○路○ 段馬偕醫院急診室外停
  車場，離開時間為同日14分30分，提款卡及存摺已於1 月4 日
  自行掛失止付（新竹地檢署偵查卷第27頁）。
被告於99年5 月25日接受偵訊時稱：系爭帳戶提款卡是放在機
  車座墊下面被偷走的，當天被告朋友在馬偕住院，所以被告將
  機車停在急診室門口，想說存摺和提款卡還要用，所以補發後
  沒有發現不見，是當日（4 日）22時許接到銀行打電話通知，
  問被告說有沒有存錢進去，被告回答沒有，銀行說有不正常資
  金流動，被告問銀行怎麼辦，可不可以馬上凍結，翌日（5 日
  ）被告就到新竹縣新豐鄉山崎派出所報案（新竹地檢署偵查卷
  第37頁）。
被告於100 年3 月16日本院審理期日時稱：被告於99年1 月4
  日補發系爭帳戶存摺及提款卡之後，有到醫院看朋友，時間是
  4 日黃昏快17點左右，直到當晚渣打銀行快23時打電話給被告
  ，說是系爭帳戶內有大筆不正常資金流動，在此之前，被告都
  沒有從車子的座墊下打開，被告認為存摺及提款卡應該是那時
  自機車座墊不見的，該機車座墊旁是軟的，只要用力拉，不用
  撬開，裡面物品就可以拉出來（本院卷第71～72頁）各語。
  以上被告先稱：被告係1 月4 日下午去醫院看病出來，到醫院
  停車場就發現系爭帳戶存摺及提款卡不見；又改稱：被告係1
  月5 日1 時15分才發現不見，機車座墊有被歹徒撬開；再改稱
  ：被告係1 月4 日去醫院看朋友出來，到醫院停車場並沒有發
  現不見，機車座墊沒有被歹徒撬開，是當日22時許接到銀行電
  話通知帳戶有異，被告才發現不見各語，所為辯詞前後不一，
  互見矛盾齟齬，已難憑採。甚至，對照內政部警政署反詐騙案
  件紀錄表（板橋地檢署偵查卷第19頁）記載：本件（被害人賴
  慧儒）開案時間為99年1 月5 日17時11分，受理警局為臺北縣
  政府警察局三重分局慈福派出所，同日17時18分移轉至臺北縣
  政府警察局三峽分局鶯歌分駐所，然被告竟能於99年1 月5日
  14時15分至14時55分，在新竹市警察局第二分局東勢派出所，
  供陳被告發現存摺及提款卡失竊之時間為「99年1 月5 日1時
  15分」，而此時點正與被害人存入末筆（第2 筆）金額遭提領
  完畢之時間「99年1 月5 日1 時15分」兩相吻合，實有可議。
2.就被告自陳系爭帳戶之用途：
被告於99年5 月25日接受偵訊時稱：系爭帳戶被告是要薪資轉
  帳才申請的，但是被告在公司做不滿1 月，所以被告是直接領
  現金，之後向渣打銀行申請補發的原因，是被告頂攤位時要用
  系爭帳戶匯款，後來契約沒簽成（新竹地檢署偵查卷第37頁）
  。
被告於100 年3 月16日本院審理期日時稱：金融機構回應狀態
  （新竹地檢署偵查卷第11頁）顯示，被告於渣打銀行、花旗商
  業銀行、京城商業銀行、日盛國際商業銀行、中華郵政股份有
  限公司都有開戶是正確的，上開各帳戶被告都有申請提款卡，
  系爭帳戶於1 月4 日補辦存摺及提款卡是被告要與他人簽約租
  雞蛋糕的店面，買東西的錢要從系爭帳戶轉到對方帳戶，雙方
  都需要互匯金錢（本院卷第72～73頁）各語。
  依被告所辯，被告在同一地點之馬偕醫院停車場，於1 月4日
  數日前之1 月1 日，業已遺失日盛商業銀行存摺及提款卡，本
  次1 月4 日被告擇定系爭帳戶，特地前往渣打銀行申請補發存
  摺及提款卡，目的欲用以營生，顯然被告對於系爭帳戶存摺及
  提款卡、密碼有特定用途，既為如此，被告卻漫不經心將系爭
  帳戶存摺及提款卡、密碼資料等物，隨同無防竊作用之機車任
  意置於馬偕醫院停車場，當下渾然不在意是否會失竊，不合常
  理。
3.據渣打銀行光復分行99年10月5 日渣打商銀光復字第09900131
  號函（本院卷第32頁）回覆：系爭帳戶於99年1 月5 日8 時59
  分以電話語音掛失存摺及提款卡，嗣於99年1 月5 日收到臺北
  縣政府警察局三重分局傳真，將系爭帳戶設定為警示帳戶等語
  ，及新竹市警察局第二分局99年6 月7 日竹市警二分偵字第09
  90011161號函檢附被告99年1 月5 日報案遭竊之警詢筆錄2 份
  、受理各類案件紀錄表1 份、竊盜案件紀錄表1 份、馬偕醫院
  停車場現場照片2 張、警員賴信宏製作之職務報告書1 件（新
  竹地檢署偵查卷第23～31頁），雖可佐證被告辯稱曾經向渣打
  銀行辦理掛失及報警處理各情為真正，然對照被告數度辯稱：
  被告於1 月4 日22時接到渣打銀行通知，所以被告才會在翌日
  （5 日）前往警局報案（新竹地檢署偵查卷第37頁、本院卷第
  70頁）等語，而系爭帳戶自97年12月1 日申請開戶之日起迄至
  98年12月21日止，帳戶餘額均為0 元屬於靜止未使用之帳戶，
  有渣打銀行存摺、支存對帳單1 紙在卷（新竹地檢署偵查卷第
  15頁），依被告所辯，渣打銀行對於處在靜止狀態未使用帳戶
  之客戶，諸如被告之人，於本件被害人1 月4 日23時11分匯入
  第1 筆金額不逾10萬元（94,000元）之款項以前，預先於「快
  23時之22時許」監控防範並即時電話通知客戶，所辯違背常情
  ，可見被告隱瞞其向渣打銀行掛失及報警處理之真正原因。
4.就本件犯罪集團成員如何得知被告提款卡密碼部分：
被告於99年5 月25日接受偵訊時稱：被告於（4 日）補發領得
  提款卡及密碼資料時，有當場更改過寫在1 張紙條上，並將存
  摺及提款卡與寫密碼的紙條放在一起（新竹地檢署偵查卷第37
  頁）。
被告於100 年3 月16日本院審理期日時稱：被告於其他金融機
  構常用的提款卡密碼是被告生日0721、5007之類，系爭帳戶補
  發後被告設定的密碼是4 個5 ，雖然這個密碼簡單，但被告怕
  弄亂，所以寫在存摺上（本院卷第73頁）各語。
  惟查，常人之所以將密碼另行紀錄於紙本，無非係擔心無法熟
  記密碼而屆時無從提款，然被告自99年1 月4 日以遺失為由申
  請補辦領得系爭帳戶存摺及提款卡、密碼資料迄至本院審理時
  ，已經歷逾1 年有餘，被告在本院審理時對系爭帳戶及其他帳
  戶，使用不同密碼數字仍記憶清楚，無遺忘或混淆之情形，實
  無另行紀錄於紙本之必要。而依社會常情，如非帳戶所有人同
  意、授權而交付甚至告知提款卡密碼等情況，一般人實難輕易
  取得他人之提款卡，甚至有以提款卡隨機輸入密碼而有領取款
  項之機會，蓋以提款卡多位數密碼之設計，不法之人任意輸入
  號碼而與正確之密碼相符者，機率微乎其微。且稍有社會歷練
  、經驗之人，均知提款卡應與其存摺、密碼分別保存，以免帳
  戶款項遭人盜領，以被告年近50歲、自承明新工專畢業，被告
  對於上開常識自不能諉為不知，參以就實施詐騙之犯罪集團角
  度而言，施詐者當知社會上一般正常之人如其帳戶存摺、提款
  卡遭竊或遺失，為防止拾得或竊得其提款卡之人盜領其存款或
  做為不法使用，必於發現後立即報警或向金融機構辦理掛失止
  付，如仍以此帳戶作為其犯罪工具，在向他人詐騙得手後，極
  可能因帳戶所有人掛失止付而無法提領不法所得，則從事此等
  財產犯罪之不法集團，若非已與帳戶所有人約妥不得報警或掛
  失，以確保其能自由使用該帳戶提款、轉帳，實不可能貿然利
  用該帳戶從事財產犯罪，足見被告與詐騙集團成員間必然存有
  使用帳戶之約定，故被告辯稱提款卡、密碼資料等物遭竊，顯
  係憑空杜撰，毫無可信。
(四)被告辯稱系爭帳戶存摺及提款卡、密碼資料等物遭竊，不為本
  院採信，如前所述，系爭帳戶存摺及提款卡、密碼係經由被告
  交付予本件成年之姓名、年籍不詳之犯罪集團成員無疑。本件
  被害人僅經由電話遭不詳詐騙集團成員行騙，於聯繫過程中並
  未直接與施用詐術者見面，亦未曾見過被告或聽聞被告聲音，
  故無積極證據證明被告與不詳詐騙集團成員間，有共同基於詐
  欺取財之犯意聯絡。次按刑法上之故意，分直接故意（確定故
  意）與間接故意（不確定故意），「行為人對於構成犯罪之事
  實，明知並有意使其發生者」為直接故意；又「行為人對於構
  成犯罪之事實，預見其發生而其發生並不違背其本意者」為間
  接故意。而郵政儲金或銀行帳戶可供款項之存匯、提領，一般
  人均可輕易申請開設，並無任何資格條件之限制，倘有使用金
  融存款帳戶之正當用途，自以使用本人或可信賴之親友申請之
  帳戶，最為便利安全，始可避免帳戶名義人反悔或心存歹念，
  利用通知掛失止付、變更存戶印鑑圖章或換摺之方式，將帳戶
  內之款項領走一空，反致使用帳戶人蒙受損失，苟非為犯罪等
  不法目的或為掩飾自己真實身分，並藉以逃避查緝，依常情並
  無捨棄自己申設帳戶而迂迴以花費金錢或其他方法向無相當信
  賴關係之陌生人取得帳戶使用之理。且近年來以詐欺取財之犯
  罪類型層出不窮，該等犯罪，多數均係利用他人帳戶作為詐欺
  所得財物之出入帳戶，業經媒體廣為披載，是依一般人通常之
  知識、智能及經驗，均已詳知向陌生人購買、承租或其他方法
  取得帳戶者，多係欲藉該帳戶取得不法犯罪所得，且隱匿帳戶
  內資金之實際取得人之身分，以逃避追查。準此，被告本於不
  明之原因，任意交付金融帳戶予他人，該人既有使用金融帳戶
  之需，竟不思自行申辦，反大費周章收集他人金融帳戶使用，
  顯與一般交易常態相違，則其用途實屬可疑，足徵被告應可預
  見金融帳戶提供他人使用將幫助他人實施詐欺犯罪，竟仍將系
  爭帳戶存摺及提款卡、密碼交付予來路不明之人，是縱無證據
  證明被告明知該人之犯罪態樣係以系爭金融帳戶供詐欺取財犯
  罪之用，惟被告顯具縱有人以系爭金融帳戶實施詐欺取財犯罪
  亦不違背其本意之幫助犯意甚明。
二論罪科刑：
(一)按幫助犯之成立，主觀上行為人須有幫助故意，客觀上須有幫
  助行為，亦即刑法上之幫助犯，係對於犯罪與正犯有共同之認
  識，而以幫助之意思，對於正犯資以助力，而未參與實施犯罪
  之行為者而言（最高法院75年度臺上字第1509號、84年度臺上
  字第5998號、第6475號、88年度臺上字第1270號判決意旨參照
  ）。又詐欺取財犯罪行為中，受領他人因詐欺行為而交付之財
  物固屬整個詐欺行為之一部，惟若僅提供金融機構帳戶之行為
  ，而無其他犯意聯絡與行為分擔者，仍應認為係詐欺取財構成
  要件以外之幫助行為。因郵（電）匯業務之快速、便捷特性，
  被詐欺者以郵（電）匯方式匯出財物時，詐騙者得輕易透過所
  取得之人頭帳戶迅速領取，無須再藉由帳戶所有人之協力，故
  帳戶所有人提供帳戶之行為，僅屬於他人實施犯罪之提供便利
  助力之幫助行為。
(二)從而，被告交付系爭帳戶存摺、提款卡及密碼等資料供人不法
  使用，顯係基於幫助他人詐欺取財之不確定犯意，且其所為提
  供金融帳戶存摺及提款卡、密碼等資料之行為亦屬刑法詐欺取
  財罪構成要件以外之行為，復無證據證明被告有參與詐欺取財
  犯行之實施，是被告既以幫助他人犯罪之意思而參與犯罪構成
  要件以外之行為，核其所為，係犯刑法第30條第1 項前段、第
  339 條第1 項之詐欺取財罪之幫助犯，爰依刑法第30條第2 項
  規定，按正犯之刑減輕之。又被告有如事實欄所載之前案，有
  臺灣高等法院被告前案紀錄表1 件在卷可證，被告於有期徒刑
  執行完畢5 年以內故意再犯本件有期徒刑以上之罪，為累犯，
  應依刑法第47條第1 項規定，加重其刑。被告同時有刑罰加重
  及減輕之事由，應先加後減之。原審以被告上開犯行明確，依
  刑事訴訟法第449 條第1 項前段、第454 條第1 項、刑法第33
  9 條第1 項、第30條第1 項前段、第2 項、第47條第1 項、第
  41條第1 項前段、刑法施行法第1 條之1 第1 項、第2 項前段
  ，量處有期徒刑5 月，並諭知如易科罰金之折算標準，核其認
  事用法均無不合，量刑亦屬妥適，應予維持，被告上訴意旨猶
  執前詞指摘原判決不當，經核為無理由，應予駁回。
據上論斷，應依刑事訴訟法第455 條之1 第1 項、第3 項、第36
8 條，判決如主文。
本案經檢察官黃惠欣到庭執行職務。
中    華    民    國   100    年    3     月    30    日
                  刑事第三庭   審判長法   官  魏瑞紅
                                     法   官  林惠君
                                     法   官  周美玲
以上正本證明與原本無異。
本件不得上訴。
中    華    民    國   100    年    3     月    30    日
                                      書記官  蕭惠婷
附錄本案論罪科刑法條全文：
刑法第339條第1項
意圖為自己或第三人不法之所有，以詐術使人將本人或第三人之
物交付者，處5年以下有期徒刑、拘役或科或併科1,000元以下罰
金。